臺灣臺北地方法院民事判決
110年度重訴字第690號 
原      告  姚玉    
訴訟代理人  張家豪律師
被      告  張秀楹  
            楊采榛  
            楊逸柔  
            楊博宏  
共      同
訴訟代理人  許鳳紋律師
            江倍銓律師
上列當事人間請求塗銷不動產所有權移轉登記等事件，本院於民
國111年5月11日言詞辯論終結，判決如下：
    主  文
原告之訴駁回。   
訴訟費用由原告負擔。
    事實及理由
一、原告主張略以：
　㈠原告過去與原告之子楊宗亨及其配偶張秀楹、子女楊采榛、 
    楊逸柔、楊博宏共同居住於如附表所示之系爭房地。民國94
    年間，原告將系爭房地登記於楊宗亨名下。為了節省稅捐，
    以買賣方式作成所有權移轉契約書，實無買賣真意，實際上
    楊宗亨未給付任何價金給原告。
  ㈡嗣楊宗亨於100年3月11日過世，系爭房地由楊宗亨配偶張秀
    楹及其子女即被告楊采榛、楊逸柔、楊博宏，以繼承登記為
    原因，辦理登記完畢。當原告與被告張秀楹洽談返還系爭房
    地時，被告張秀楹卻告知原告，系爭房地為楊宗亨所有，其
    等因繼承之原因，已為系爭房地之所有權人。
　㈢訴外人楊素珍之子女戶籍均係設於系爭房地，近日經被告張
    秀楹詢問有關遷移戶籍之事，才發現系爭房地已由被告等進
    行出售。
  ㈣系爭房地為原告所有，借用楊宗亨名義為移轉登記，並非楊
    宗亨之遺產。故被告四人於100年4月11日以繼承為原因所為
    之所有權移轉登記自應予以塗銷，並移轉登記予原告。
　㈤原告爰依民法第767條、第113條、類推適用民法第541條第2
    項等規定，請求終止兩造間之借名登記契約，並請求被告將
    系爭系爭房地之所有權回復登記為原告名義。
  ㈥並聲明：被告應將如附表所示之不動產於100年4月11日以繼
    承為原因所為之所有權移轉登記予以塗銷，並移轉登記與原
    告。
二、被告則以：
  ㈠原告與楊宗亨未有就系爭房地成立借名登記契約：
  ⒈系爭房地乃楊宗亨向姚玉以較市價為低之價格買受，並無原
    告所稱開會討論系爭房地借名登記予楊宗亨等情事。
  ⒉又若真有原告所稱借名登記情事，則原告當於100年3月11日
    楊宗亨過世時，向被告等主張權利，不可能放任被告等辦理
    繼承登記完成，至今已逾十年始追究所有權。倘若於100年3
    月11日楊宗亨逝世後，原告曾有向被告等主張返還系爭房地
    所有權遭拒之情事，原告當時必會採取法律行動，不會至今
    始以訴訟請求返還。
  ⒊楊宗亨於100年3月11日逝世後，原告仍與被告張秀楹等共同
    居住於系爭房地，後因原告本身因行動不便，無法以上下樓
    梯方式進出系爭房地，於106年5月間，搬遷另居。原告從未
    向被告主張系爭房地為其借名登記予楊宗亨，請求被告返還
    系爭房地。被告張秀楹於出售系爭房地後，主動告知訴外人
    楊素珍房地即將出售，請楊素珍辦理其子女戶籍遷出事宜，
    衡諸常情，倘若被告知悉系爭房地係借名登記而為原告所有
    ，必隱密出賣系爭房地，豈有可能會於取得系爭房地所有權
    逾10年後，主動告知楊素珍房屋有出售計畫。
  ⒋原告空言主張於94年間有請原告之兩名女兒楊素珍、楊岱嬑
    、原告大兒子之配偶楊侯月娟、原告之三妹江姚美玉至系爭
    房地與原告、楊宗亨、被告張秀楹共同開會討論云云，惟原
    告與楊宗亨為母子，若真有買賣或借名登記，不需要找這麼
    多遠房親戚開會決定。
  ⒌原告未舉證證明確實有舉行上開會議，且聲請傳喚之證人等
    係原告之血親，自無可能秉持中立據實陳述。
  ⒍系爭房地權狀於原告過戶予楊宗亨後，即由楊宗亨持有，故
    楊宗亨於100年3月11日過世後，被告等即持楊宗亨遺留下來
    之系爭房地所有權狀等文件辦理繼承登記，當時原告並無任
    何異議。倘若如原告所稱其為借名人並保管系爭房地之所有
    權狀，豈有可能未立即主張伊係系爭房地真正所有權人，反
    而逕將系爭房地之所有權狀交予被告等依法辦理繼承登記？
    顯見原告所述不實，要無可採。
  ㈡承上所述，原告雖主張有與楊宗亨就系爭房地成立借名登記
    契約，惟原告無法證明前開借名登記契約確實存在，從而，
    原告自不得依民法第767條、第113條規定請求塗銷系爭房地
    於100年4月11日以繼承為原因所為之所有權移轉登記；另原
    告類推適用民法第541條第2項規定，請求被告將系爭房地之
    所有權回復登記為原告名義，亦於法未合，原告之訴應為無
    理由等語，資為抗辯。
  ㈢並聲明：原告之訴駁回。
三、本件不爭執事項如下（見本院卷第84頁）：
  ㈠原告原與原告之子楊宗亨及楊宗亨配偶張秀楹、三名子女楊
　　采榛、楊逸柔、楊博宏同住臺北市○○路0段00巷00弄0號4樓
    房地（下稱系爭房地），嗣後姚玉離開上開住所。
　㈡原告於94年3月15日，以買賣為原因，價格為3,852,000元，
    將系爭房地所有權移轉登記至楊宗亨名下（原證三）。
　㈢被告四人於100年4月11日，以繼承為原因，登記為系爭房地
    之共有人，權利範圍各4分之1（原證二）。
四、本件爭點如下（見本院卷第133-134頁）：
　㈠原告與楊宗亨於94年3月15日，是否真有買賣並移轉所有權之
    合意？抑或原告僅是借用楊宗亨之名義為登記人，並無買賣
    之真意？
　㈡原告依民法第767條第1項中段、第113條、類推適用民法第54
    1條第2項規定請求被告塗銷登記，有無理由?   
五、得心證之理由：
    本件之爭點為：㈠原告與楊宗亨於94年3月15日，是否真有買
    賣並移轉所有權之合意？抑或原告僅是借用楊宗亨之名義為
    登記人，並無買賣之真意？㈡原告依民法第767條第1項中段
    、第113條、類推適用民法第541條第2項規定請求被告塗銷
    登記，有無理由?茲論述如下：
　㈠按稱「借名登記」者，謂當事人約定一方將自己之財產以他
    方名義登記，而仍由自己管理、使用、處分，他方允就該財
    產為出名登記之契約，其成立側重於借名者與出名者間之信
    任關係，在性質上應與委任契約同視，倘其內容不違反強制
    、禁止規定或公序良俗者，固應賦予無名契約之法律上效力
    ，並類推適用民法委任之相關規定。主張有借名委任關係存
    在事實之原告，於被告未自認下，須就此項利己事實證明至
    使法院就其存在達到確信之程度，始可謂已盡其依民事訴訟
    法第277條前段規定之舉證行為責任。本件原告主張其與楊
    宗亨就系爭房地成立借名登記契約，為被告所否認，揆諸前
    開說明，自應由原告就該借名登記契約確實存在之事實，負
    舉證之責任。
　㈡次按系爭土地係上訴人以被上訴人代理人名義接洽、簽約，
    且第二期、第三期價金及清償貸款之款項，均由上訴人借用
    被上訴人名義開設之系爭活存帳戶內金錢支付，惟縱由父母
    出資購買，登記於子女名下，亦有可能係贈與，未必為借名
    登記。倘子女在外，由父母使用、管理土地，或因父母經濟
    情況較優，而代繳賦稅，均屬社會習見。兩造為父子，不能
    僅因上訴人有上開出資、保管、使用及繳稅等情，即認兩造
    間就系爭土地已成立借名登記契約，最高法院著有108年度
    台上字第826號民事裁定可資參考。經查，原告就其與楊宗
    亨就系爭房地成立借名登記契約之主張，固提出贈與稅土地
    增值稅免稅證明書（見本院卷第29頁）為證，然參照上開實
    務見解，尚無從據以推論系爭房屋係原告借名登記予楊宗亨
    。
　㈢又土地暨建物所有權狀係表彰土地建物所有權歸屬之重要證
    明文件，且為進行不動產買賣、設定抵押等相關交易、處分
    所應檢附之必要文件，是依我國民間一般習慣，不動產之真
    正所有權人倘需將房地產所有權借名登記予他人，縱未要求
    對造簽立書面之借名登記契約，仍會於辦理移轉登記後，留
    存不動產之土地暨建物所有權狀，以保障其權利。惟系爭房
    地之所有權狀係由被告所保管，應與我國民間一般借名登記
    之習慣有所不符；另系爭房地若確有原告所稱借名登記之情
    事，衡諸常情，原告自當於100年3月11日楊宗亨過世時，即
    向被告等主張權利，惟本件原告卻於被告辦理繼承登記完成
    ，迄今逾十年始追究其所有權。準此，本件原告所言，應與
    常情有所不符，自不足採信。
　㈣綜上，原告所舉證據尚不足證明系爭土地係其借名登記於楊
    宗亨名下，其主張終止借名登記契約，依民法第767條第1項
    中段、第113條、類推適用民法第541條第2項等規定，請求
    被告塗銷系爭房地之移轉登記，即屬無據。
六、據上論結，原告依民法第767條第1項中段、第113條、類推
    適用民法第541條第2項等規定請求被告塗銷系爭房地之移轉
    登記，為無理由，應予駁回。
七、本件事證已臻明確，兩造其餘之攻擊或防禦方法及所用之證
    據，經本院斟酌後，認為均不足以影響本判決之結果，爰不
    逐一論列，附此敘明。
八、訴訟費用負擔之依據：民事訴訟法第78條。　　
中　　華　　民　　國　　111 　年　　6 　　月　　8　　日
                  民事第二庭    法　官　陳雅瑩
以上正本係照原本作成。
如對本判決上訴，須於判決送達後20日內向本院提出上訴狀。如
委任律師提起上訴者，應一併繳納上訴審裁判費。
中　　華　　民　　國　　111 　年　　6 　　月　　8　　日
                                書記官  陳薇晴　　
附表
土地部分：
鄉鎮市區 段 小段 地號 面積 權利範圍 松山區 延吉段 3小段 804號 107平方公尺 四分之一 
建物部分：
鄉鎮市區 段 小段 建號 權利範圍 松山區 延吉段 3小段 1717號 全部 備註：門牌號碼為臺北市○○區○○路0段00巷00弄0○0號